【裁判字號】    93,婚,543
【裁判日期】    950102
【裁判案由】    離婚等
【裁判全文】
臺灣士林地方法院民事判決               93年度婚字第543號
原      告  丙○○
訴訟代理人  羅子武律師
複代理人    簡啟煜律師
            甲○○
被      告  乙○○
上列當事人間離婚等事件，本院於民國94年12月19日言詞辯論終
結，判決如下：
    主  文
原告之訴駁回。
訴訟費用由原告負擔。
    事實及理由
一、本件原告起訴主張：
  (一)被告經常以粗暴之言語辱罵原告、更動輒暴力相向、捏造不
    實內容傳真至原告公司、且屢屢懷疑原告與他人有染，並濫
    訴原告有誣告、偽證及誹謗罪嫌，被告之種種行為對原告之
    身體、精神之虐待已臻極至，故兩造已無感情基礎，婚姻出
    現重大破綻，爰依民法第1052條第1 項第3 款規定請求裁判
    離婚；倘鈞院認原告請求不符上述規定，因兩造婚姻破綻均
    由被告導致，故另依同條第2 項之規定訴請裁判離婚。其具
    體事實如下：
    1.原告自與被告於民國89年1 月12日結婚後，即時常忍受被
      告之「情緒失控」所致之言語及精神暴力行為，如大聲辱
      罵、酗酒、徹夜未歸，任意摔擲東西洩憤，然該時原告有
      孕在身，為顧全胎兒，仍與被告同住，並於同年9 月19日
      產下一女林明潔（89年9 月19日生，身分證統一編號：Ｚ0
      00000000號），然次年即因無法與被告共同居住而分居。
    2.90年間因兩造呈分居狀態，原告只得返回娘家居住，然被
      告卻於90年8 月至同年12月間，頻向臺北縣警察局永和分
      局中正橋派出所謊報原告失蹤、可能輕生一事，致原告家
      人不停於半夜接到警局之電話，讓原告痛不欲生。
    3.90年8 月間，原告在電話中與被告溝通時，被告卻以「你
      他媽的！給我聽清楚，妳就是回來當我老婆，沒有什麼話
      要跟我談！大聲一點，沒關係啊！」等強烈羞辱原告之言
      語，辱罵原告。
    4.90年10月2日，原告感念被告有懺悔之意而與被告復合，
      然因原告工作地點為天母，經雙方協議決定以原告居住地
      為住所地，假日有空時再回戶籍地，但不幸地此協議卻遭
      被告父母反對，此爭執再讓兩造間之婚姻關係陷入冰點。
    5.91年1月26 日凌晨零時許，被告載原告於金山市區市上，竟因一時口角，突以手掐住原告之頸部，揚言
      欲致原告於死地，並進而以車上大鎖，敲破車子前座擋風
      玻璃，原告眼見被告已臻凶暴，驚嚇過度全身發抖而無法
      做任何反抗，而原告並向本院聲請核發91年家暫家護字第
      34號民事暫時保護令獲准，足證被告確有施暴於原告且造
      成原告心理恐懼之事實。且原告於91年2 月8 日致電訴外
      人即被告父親林炯晨，林炯晨亦無法保證被告日後不會繼
      續毆打原告，更可證被告對原告之凶暴行為非單純之偶然
      、突發狀況。
    6.又於91年1 月31日，被告竟傳真兩造女兒林明潔就醫處方
      箋3 紙至原告上班處所，並於其上以林明潔名義書寫內容
      略為：「媽媽您真偉大，而我很勇敢，從上星期五，我感
      冒、發燒、少吃、少喝、少睡，您也感冒了，一定比我還
      嚴重，不然爸爸爺爺奶奶希望您留下一晚陪我，您也不肯
      ，還說爺爺奶奶只顧小孩不顧大人，還說留下來到早上，
      爺爺奶奶再東摸摸、西摸摸，回台北都不知道已經是幾點
      了，您都沒有藥可以吃，所以您的感冒一定比我嚴重，希
      望你現在已經康復了」、「媽媽您真偉大，而我很勇敢。
      您居安思危偷偷地幫我買了保險，不事先通知爸爸，假冒
      爸爸的簽名，涉嫌偽造文書，打死也要幫我買保險，也增
      添了您的業績，一兼二顧，摸蛤兼洗褲，希望我這急診，
      能命中您保險理賠內容，以補彩券之落空」、「媽媽您真
      偉大，而我很勇敢。感冒發燒已經1 星期，門診轉急診，
      還要打11小時點滴，真是痛苦。媽媽要是這次我有什麼三
      長兩短，記得爸爸這邊還有合法的保險，您也有一份。雖
      然我不希望您惡意遺棄我，更不希望您放棄您的保險金」
      等語，並傳真至原告工作地點，極盡諷刺之能事，以不實
      之事創造出原告係拋棄女兒不顧之人，已使原告在公司同
      事前慚愧不堪，受盡精神虐待，苦不堪言。再者，原告從
      未幫女兒買保險，但被告卻指控原告以偽造文書方式，且
      為提升業績而為女兒買保險，甚且以諷剌話語，詛咒女兒
      遭到不測，被告如此栽贓手法，根本破壞夫妻間之互信共
      守誠諾，且被告全然將其原告所施加之暴力置之腦後，完
      全不顧原告已因被告兇暴舉動而無法與其同住。復於91年
      12月19日，被告竟至原告工作場所，朗讀履行同居訴訟判
      決書，令原告自尊受損，除此之外，被告更經常到原告辦
      公處所，困擾原告，非但使原告之工作受影響，更使原告
      產生內心之羞憤。
    7.被告懷疑原告與他人有染，經原告再三說明絕無此事，然
      被告仍執詞懷疑並以律師函惡意指摘原告，此種破壞婚姻
      制度本質之舉動，早已讓兩造所剩無幾之信任蕩然無存，
      更使原告精神上早已無法承受此種極度之污辱，亦無法繼
      續與被告共同生活。又被告甚至於93年11月24日晚上7 時
      許，因誤會原告與訴外人林繼紘先生有不正常關係，竟不
      問原由，即上車痛毆當時由原告委請處理電腦資料錄製光
      碟乙事之訴外人林繼紘先生致其受有上唇撕裂傷之傷害，
      並以嘲諷言語表示，終於被捉到與原告在一起云云。原告
      對被告一慣暴力行徑，早已又恐又懼，突然又見被告動粗
      ，除當場痛哭外，至今仍心有餘悸。
    8.更有甚者，被告濫用國家司法資源，以刑事責任濫訴原告
      有誣告、偽證及誹謗罪嫌，幸獲不起訴處分，由被告之舉
      動可明確觀之，被告表明願意復合云云，根本係子虛烏有
      ，被告之種種行為使原告精神遭受極大之痛苦，足見兩造
      間顯已喪失維持婚姻之互信互諒基礎。
  (二)兩造所生之未成年子女林明潔權利義務之行使或負擔應由原
    告單獨任之：
    原告於91年11月間接獲被告交付兩造子女林明潔受嚴重燙傷
    之相片，原告心如刀割且哭泣不已，並深深責怪自己當初被
    迫於被告之暴力而離家，無法親自扶養林明潔盡人母之責，
    然足見被告對女兒之照顧絲毫不用心力，否則幼兒受此燙傷
    為何不敷上藥物治療，而只記得照相，此種親權行使之狀況
    更令人膽寒，亦可顯見被告已不適於擔任親權行使之角色。
    又被告為求勝訴，在不同訴訟案件，對自己的經濟能力作出
    選擇性主張，觀察被告之92年度綜合所得稅申報年收入才15
    萬，足見原告經濟能力遠優於被告等語。並聲明：1.請准原
    告與被告離婚；2.關於兩造間之女兒林明潔保護教養之權利
    義務應由原告行使；3.訴訟費用由被告負擔。
二、被告則辯稱：
  (一)被告未對原告實施言語及精神暴力之情。原告主張被告常因
    情緒失控，對其大聲怒罵、並有酗酒、徹夜未歸、摔東西發
    洩、甚至將原告趕出家門等暴力行為云云。惟查，原告所述
    已為被告所否認，原告並未舉證以實其說，不足採信。
  (二)被告並無與原告分居，亦無訂分居協議書，兩造目前各居一
    處的狀態均肇因於原告自行離家所致。原告主張於90年兩造
    分居期間，被告頻頻向臺北縣警察局永和分局中正派出所謊
    報原告失蹤、可能輕生一事，致原告家人不停地於半夜接到
    警局之確認電話，使原告痛不欲生云云。被告固自承其曾向
    警局備案，然否認其有謊報失蹤之事實，並經鈞院函查證實
    被告並無向警察局請求失蹤人口協尋之事。又夫妻於他方離
    家時向警方備案請求協尋原不背常情，且警方將如何處理備
    案非被告可以左右，尚難以故意製造騷擾相責。
  (三)原告主張90年8 月間，兩造於電話中溝通時，被告卻以強烈
    羞辱言語辱罵原告云云。惟查，90年間於原告離家拒絕履行
    同居義務期間，被告為挽回原告，經常於下班後住在原告娘
    家，並積極參加原告家人之活動，不料，被告用心竟得不到
    原告相同對待，為此雙方發生口角，不料被告竟遭原告於電
    話中錄音。
  (四)原告主張於90年10月2日因感念被告懺悔之意而有意復合，
    經雙方協議以原告居所地為住所地，假日有空時再回戶籍地
    ，但不幸遭被告父母反對而讓彼此關係再度陷入冰點云云。
    惟查，兩造協議之住所內容為原告居所地及被告戶籍地各半
    ，不料，僅有被告履行居住原告士林娘家之協議，不見原告
    回永和住處居住。
  (五)被告否認有毆打掐傷原告之情事，該次爭執係因兩造女兒重
    感冒，而原告身為人母竟不思照顧，執意於凌晨返回台北住
    處所致。而原告所提之暫時保護令既未經法院審理，況原告
    該件通常保護令之聲請遭依鈞院以91年家護字第74號裁定駁
    回，續遭台灣高等法院以91年度家護抗字第104號裁定抗告
    駁回。又原告為求證據，不擇手段致電被告父親指責被告有
    傷害原告之事，並以「剪接」後之錄音內容在法庭上播放，
    幸獲台灣板橋地方法院以91年度婚字第264 號判決原告應與
    被告同居。
  (六)被告並無誣指原告與訴外人林繼紘先生通姦之事。原告以「
    被告屢屢懷疑原告與他人有染‧‧‧被告僅以原告與訴外人
    林繼紘先生共乘車號6T-6215 自用小客車為由，即以訴外人
    林繼紘先生和誘原告脫離家庭罪提告」云云。惟查，被告提
    和誘告訴係因：原告離家未歸多時、原告與訴外人林繼紘同
    車出遊、原告對其與林繼紘之關係交代不清，且林繼紘明知
    被告提妨害家庭之訴，仍毫不避諱與原告同車出遊而無視於
    被告家庭破裂等理由。
  (七)被告否認證人丁○○指控被告至原告銀行宣讀判決書之證詞
    。被告係為查證訴外人林繼紘是否為與原告同事及至該處存
    款之因素始赴國泰銀行。既然原告聲稱被告騷擾行徑均有行
    員及錄影帶為證，為何於法庭上不提呈錄影帶？錄影帶不會
    說謊而證人可能說謊。
  (八)原告於89年底離家未歸至今已逾5 年，兩造之未成年子女林
    明潔自出生起均由被告及被告雙親扶養，原告既未實際扶養
    林明潔，又指控被告以「被告對女兒之照顧絲毫不用心，否
    則幼兒受此燙傷為何不敷上藥物治療，而只記得照相」等語
    云云。惟查，被告及被告雙親自原告離家後即盡心盡力照顧
    林明潔，小孩成長過程難免生病或意外受傷，被告傳照片予
    原告僅希望原告能多關心小孩，原告不應執此否認被告及被
    告父母對小孩之用心。
  (九)又原告以被告92年度綜合所得稅申報僅有年收入15萬事證明
    被告收入前後不一云云。惟查，被告原為公司實際負責人，
    其公司股東皆為家人，該公司已小本經營10年，近幾年營業
    額皆有4、5百萬，扣除成本股利等開銷後，均為被告之收入
    ，原告所指不可採。並聲明1.原告之訴駁回；2.訴訟費用由
    原告負擔。
三、本件原告主張兩造於89年1 月12日結為夫妻，現婚姻關係存
    續中，為被告所不爭，並據原告提出戶籍謄本為證，堪認為
    真正。則兩造之爭點厥在於：(一)被告是否有原告所指訴經常
    以粗暴之言語辱罵原告、更動輒暴力相向、捏造不實內容傳
    真至原告公司、且屢屢懷疑原告與他人有染，並濫訴原告有
    誣告、偽證及誹謗罪嫌事由，致原告受有不堪同居之虐待？
    (二)兩造有無難以維持婚姻之其他重大事由？原告訴請離婚有
    無理由？(三)如具備判決離婚事由，則兩造所生之女林明潔權
    利義務之行使或負擔應由何人任之？爰析論如下：
  (一)原告並未受被告不堪同居之虐待：
    1.按維護人格尊嚴與確保人身安全，為我國憲法保障人民自
      由權利之基本理念。增進夫妻情感之和諧，防止家庭暴力
      之發生，以保護婚姻制度，亦為社會大眾所期待。民法第
      1052條第1 項第3 款所稱「不堪同居之虐待」，應就具體
      事件，衡量夫妻之一方受他方虐待所受侵害之嚴重性，斟
      酌當事人之教育程度、社會地位及其他情事，是否已危及
      婚姻關係之維繫以為斷。若受他方虐待已逾越夫妻通常所
      能忍受之程度而有侵害人格尊嚴與人身安全者，即不得謂
      非受不堪同居之虐待（司法院大法官會議解釋第372 號解
      釋）。而所謂不堪同居之虐待，係指以身體上或精神上不
      可忍受之痛苦，致不堪繼續同居而言，且須於客觀上已達
      於此程度始可為之；如非客觀上已達於此程度，不容夫妻
      之一方，以主觀之見解，任意請求與他方離婚，最高法院
      34年上字第3968號、37年上字第6882號、34年台上字第39
      68號判例著有明文可稽。又究竟有無身體上及精神上不堪
      同居之虐待，須從夫妻之一方對待他方，是否以誠摯的相
      愛為基礎而觀察，此誠摯基礎若未動搖，則偶有勃谿，即
      難謂為不堪同居之虐待，故一方主張受有他方不堪同居之
      虐待時，必須就雙方共同生活的全盤情況為觀察，並針對
      具體事件，衡量夫妻之一方受他方虐待所受侵害之嚴重性
      ，斟酌當事人之教育程度、社會地位及其他情事，是否已
      危及婚姻關係之維繫以為斷；又所謂身體上或精神上不堪
      同居之痛苦者，須客觀上確有虐待之情事，且足認為達於
      不堪同居之程度者，始得訴請離婚，如係因一方行為不檢
      ，而他方一時憤激，致有過當之行為，尚難謂不堪同居之
      虐待，合先敘明。
    2.次按夫妻互負同居之義務；但有不能同居之正當理由者，
      不在此限。民法第1001條定有明文。蓋夫妻同居義務乃婚
      姻之效力，為夫妻共同生活之基本要件，並為夫妻本質之
      義務，該義務在婚姻成立時發生，婚姻解消時始行消滅，
      除有不能同居之正當理由外，夫妻均互負同居之義務，以
      維婚姻之常態。查被告主張原告自89年底離家出走後即未
      返家，被告乃起訴請求原告履行同居，嗣經臺灣板橋地方
      法院於91年6 月11日以91年度婚字第264 號判決被告勝訴
      在案，為原告所不爭，並有該判決書1 份附卷足參，且經
      本院調閱該案全卷核閱無誤，堪信為真實。原告一再主張
      婚後即時常忍受被告之「情緒失控」所致之言語及精神暴
      力行為，如大聲辱罵、酗酒、徹夜未歸，任意摔擲東西洩
      憤等情，已為被告所否認，原告復未舉證以實其說，是原
      告此部分主張尚難憑信（前開判決亦同此認定）。故原告
      拒絕履行同居既無理由，益難以此遽指被告有上開使原告
      不堪同居之行為。
    3.又原告指稱兩造分居後，被告於90年8 月至同年12月間，
      頻向臺北縣警察局永和分局中正橋派出所謊報原告失蹤、
      可能輕生乙節。經查被告對於曾向警局備案乙事固不否認
      ，惟夫妻之一方離家不知去向，另一方配偶自然擔心其安
      危，其向警方備案，實乃情理之常，無可苛責於被告，不
      能率指為騷擾。況查告乙○○確實並未於90年8 月至12月
      向臺北縣警察局永和分局中正橋派出所報請協尋原告之情
      事，此有該局93年10月28日永警刑恩字第0930032927號函
      在卷可稽。是原告主張其家人於半夜不停接獲警局電話，
      讓原告痛不欲生云云，顯然不實。
    4.原告主張90年8 月間，兩造因口角爭執，被告曾於電話中
      出言：「你他媽的！給我聽清楚，妳就是回來當我老婆，
      沒有什麼話要跟我談！大聲一點，沒關係啊！」等語乙情
      ，被告對此並不爭執，堪認為真實。惟觀諸被告用語，實
      與『羞辱』之意涵相去甚遠，毋寧係兩造爭執之一時氣話
      ，對於原告來說固然口氣較重，但僅係強烈要求原告返家
      同居，並無絲毫侮辱原告之語氣。且夫妻爭吵在所難免，
      不能因偶有口角爭執，即認屬於不堪同居之虐待。何況本
      件係因原告自行離家拒絕與被告同居，被告因一時激憤，
      口不遮攔，稍有情緒，亦能體會，不能率認為羞辱原告，
      且情節並不嚴重，未逾夫妻通常所能忍受之程度而有侵害
      人格尊嚴之情形，是原告此部分主張，並無理由。
    5.按保護令之核發旨在避免被害人繼續遭受加害人身體或精
      神上之侵害，並非法院一旦核發保護令予夫或妻之一方即
      可認他方配偶構成不堪同居虐待之離婚事由，二者規範目
      的及構成要件均屬有間，是縱認被告偶有家庭暴力之行為
      ，亦非必然即可認為係達於不堪同居虐待之程度。查兩造
      雖曾於91年1 月26日凌晨零時許，自台北縣金山鄉返回台
      北途中，在車上發生爭執，致被告頸部受有皮下瘀血及擦
      傷之傷害，然觀諸被告所受傷勢尚非嚴重，且當天係因兩
      造之女林明潔生病，原告不願留宿金山共同照顧，堅持返
      回台北，被告開車送被告返家途中，二人為此發生爭執，
      因而肇致本次事件之發生，經本院以91年度暫家護字第34
      號核發暫時保護令予原告，惟嗣於通常保護令審理後，本
      院認本件衝突之發生，應屬「偶發」事件，且原告並未主
      張被告於前開衝突事件發生後，仍有何不法侵害之事實，
      尚難據此推認被告有「繼續」對聲請人實施不法侵害行為
      之危險，是本件事實尚未達家庭暴力防治法第15條規定之
      「必要性」程度，尚無核發保護令之必要，因而駁回原告
      之聲請乙情，為兩造所不爭，並有本院91年度家護字第74
      號裁定在卷可佐，足認本次事件係單獨、偶發事件，於原
      告未能證明先前或之後亦有類似情形發生之情況下，自難
      僅憑此一偶發之衝突，即認符合不堪同居虐待之程度。至
      原告提出其與被告父親林炯晨之電話錄音譯文，用以佐證
      被告確有繼續毆打原告之虞乙節，惟觀諸該錄音譯文內容
      （本院卷第25至32頁），林炯晨固無法保證被告再度施暴
      ，並提到被告說：『我是被她逼的！抓狂才會這樣。』，
      益證上開事件僅屬偶然，並非常態，而林炯晨並非被告本
      人，自無法代被告保證絕不施暴，此乃理所當然，原告既
      未舉證被告對其有長期之兇暴行為，豈能據此率為認定。
    6.再者，被告於兩造之女生病就醫後，以兩造之女名義用反
      諷方式書信予被告，並傳真至被告工作處所（即國泰世華
      銀行忠誠分行），其行為固非妥適，然觀之卷附上開3 封
      傳真函件上均署明：「To丙○○」（本院卷第33至35頁）
      ，足證被告傳真函件指明收件人為原告，目的僅係告知原
      告兩造之女林明潔生病之事實，並諷刺原告未盡人母之責
      ，無藉此散佈於眾之意，而文件內容為原告同事所知悉，
      亦為原告主動提供給同事閱覽，業據原告同事丁○○到庭
      證述無訛（參見本院94年1 月31日言詞辯論筆錄），自難
      認被告有醜化原告為拋家棄子之人之情事。至原告主張被
      告於91年12月19日，至原告工作場所，朗讀上揭履行同居
      勝訴判決書乙情，為被告所否認，被告辯以僅係將存證信
      函內容予以宣讀告知，證人丁○○雖到庭證稱：「‧‧‧
      被告來分行找原告談判，在營業大廳當著許多客人面前朗
      讀履行同居義務之判決給在場之員工及客人聽，讓原告很
      難堪‧‧‧」（參見同上言詞辯論筆錄）等語，惟證人為
      原告同事，不免迴護原告而有誇大渲染之嫌，尚難盡信。
      縱被告確有將履行同居勝訴判決內容宣讀，衡情當僅宣讀
      主文要旨，被告此舉固足讓原告感到難堪，然原告拒絕履
      行同居義務，並無正當理由，已如前述，被告取得勝訴判
      決後，詎原告仍拒不履行同居，被告遂至原告工作場所誦
      讀該判決，以迫使原告依判決履行同居之義務，作法雖非
      妥適，但亦屬人之常情，堪可體會。又原告復指稱被告先
      後多次至其工作場所騷擾，影響其工作，並感到羞憤云云
      ，惟被告否認其事，原告雖舉證人丁○○之證詞為據，然
      丁○○為原告同事，其證言有偏頗之虞，難以輕信，況一
      般銀行櫃臺均裝置有監視錄影器，如有騷擾情事，自有錄
      影帶可資佐證，卻未見原告提出，自有可疑。再者，原告
      既拒絕履行同居，並無正當理由，實可歸責於己，縱認被
      告確有騷擾情事，亦屬迫於無奈之下策，其行為或有過激
      之處，尚值同情，難認其程度已達不堪同居之虐待。
    7.關於被告曾於91年12月9 日寄交存證信函予原告內容略如
      ：「‧‧‧逃妻於今年九月二十六日下班後，與駕駛車號
      6T6215男子共同出遊，本人於三民路某停車口攔下該車，
      並向該男子表明身份，復請求該男子出示身分證，該男子
      不理，業經報警，該男子仍未提示身份，等以今日我與逃
      妻現況觀之，該男子疑似妨害家庭‧‧‧」等語（本院卷
      第42頁），為兩造所不爭，然被告僅稱該名與原告共乘之
      男子『疑似』妨害家庭，並未具體指摘原告與該男子有何
      通姦或不法情事，難認有何『污辱』原告，兩造信任基礎
      固然薄弱，惟原告自行離家拒絕與被告履行同居在先，復
      與他男子共乘車輛，自會啟人疑竇，被告為原告之夫，更
      難避免會有此聯想，縱使被告因此提出妨害家庭告訴，亦
      屬權利之正當行使，核與破壞婚姻制度本質無涉。況被告
      之所以有此舉動，無非原告拒絕返家同居所致，應可歸責
      於原告，原告此部分主張，亦無理由。
    8.至被告固對原告提出誣告、偽證、誹謗等刑事告訴，經臺
      灣士林地方法院檢察署於93年3 月13日以93年度偵字第40
      39號為不起訴處分，有該不起訴處分書附卷可憑，然觀諸
      該不起訴處分理由即明實因被告不瞭解誣告、偽證、誹謗
      之真正意義，誤以為原告申請法院核發暫時保護令，對其
      有所指摘即構成上開罪名，與故意濫用司法資源無關。況
      一般而言，夫妻齟齬，通常極盡醜化對方為能事，雙方多
      有情緒之舉動，不能率以被告提告即認屬於不堪同居之虐
      待。
    9.綜上，被告之行為或有過當之處，惟起因於原告離家不願
      履行同居義務之緣故，原告拒絕履行同居義務，既無正當
      理由，有其苛責之處，而被告一時憤激所為，亦未逾越夫
      妻通常所能忍受之程度而有侵害人格尊嚴與人身安全之情
      形，原告以受有被告身體或精神上不堪同居之虐待訴請離
      婚，即無理由。
  (二)兩造間並無民法第1052條第2 項所定其他難以維持婚姻之重
    大事由：
    按民法第1052條第2 項規定難以維持婚姻之重大事由，須係
    同條第1 項所列10款原因以外之事由，始足當之，同一事由
    不構成該10款所列要件者，即無再依該條第2 項「有前項以
    外之重大事由」規定訴請離婚之餘地（最高法院76 年 度台
    上字第2240號、83年度台上字第1905號、85年度台上字第14
    3 號判決意旨參照）。原告主張前揭事由若非符民法第1052
    條第1 項第3 款之規定，依同條第2 項之規定，本件婚姻破
    綻亦係由被告所致，爰依該規定訴請離婚云云，本院斟酌上
    情，既認被告之行為未符不堪同居之情況，已如前載，自難
    再以同一事由認兩造間婚姻已然破裂，原告復未舉證證明被
    告有民法第1052條第1 項各款所列事由以外難以維持婚姻之
    重大事由，其據該條第2 項請求離婚，亦非正當。
  (三)退而言之，縱認兩造間難以維持婚姻生活，然原告係主要有
    責者，亦不得訴請離婚：
    1.按具有民法第1052條第1 項以外之重大事由，難以維持婚
      姻者，夫妻之一方固得請求離婚，但其事由應由夫妻之一
      方負責者，僅他方得請求離婚，乃民法第1052條第2 項但
      書所明定。所謂「難以維持婚姻之重大事由應由夫妻之一
      方負責者，僅他方得請求離婚」，乃因如肯定有責配偶之
      離婚請求，無異承認恣意離婚，破壞婚姻秩序，且有背於
      道義，尤其違反自己清白（clean hands）之 法理，有欠
      公允，同時亦與國民之法感情及倫理觀念不合，因而採消
      極破綻主義。倘該重大事由，夫妻雙方均須負責時，應比
      較衡量雙方之有責程度，僅責任較輕之一方得向責任較重
      之他方請求離婚，如有責程度相同時，雙方均得請求離婚
      ，始屬公允，是責任較重之一方應不得向責任較輕之之他
      方請求離婚（最高法院93年度台上字第987 號判決、94年
      度台上字第115號裁定意旨參照）。
    2.查夫妻婚姻生活係建立在互敬、互信、互愛、互諒之基礎
      上，若在婚姻生活中，夫妻間此基礎發生動搖，即難以維
      持婚姻生活。原告自89年底即自行離家，已如前述，迄今
      已5 年餘，期間發生上揭許多紛爭，縱可認兩造間感情破
      裂、分居多時，顯然處於敵對怨恨狀態，無法相互照顧及
      彼此疼惜、關懷，無可期待兩造間繼續共同生活，婚姻已
      然破裂而無可維持，然原告拒絕與被告履行同居義務，無
      正當理由，為主要可歸責者。原告既屬應負較大之責任一
      方，其主張兩造具有難以維持婚姻之重大事由訴請離婚，
      亦非有據，應予駁回。
四、按離婚之訴，當事人得於第一審或第二審言詞辯論終結前，
    附帶請求法院於認原告之訴為有理由時，並定對於未成年子
    女權利義務行使負擔之內容及方法，民事訴訟法第572 條之
    1第1項定有明文。查本件原告請求離婚之訴既為無理由，則
    本院就其附帶請求定對於兩造所生未成年子女林明潔之權利
    義務行使及負擔部分，即毋庸審理，併此敘明。
五、據上論斷，本件原告之訴為無理由，應依民事訴訟法第78條
中    華    民    國    95    年    1     月    2     日
                  家事法庭  法  官  李昆霖
以上正本證明與原本無異。
如對本判決上訴，應於判決送達後20日內向本院提出上訴狀。
中    華    民    國    95    年    1     月    2     日
                            書記官  李佳穎

司法院資訊處製作；財團法人民間司法改革基金會備份。
